ACORDAO-COMPLETO-2381672

ACÓRDÃO 615/2020 ATA 2/2020 - PRIMEIRA CÂMARA

VISTOS, relatados e discutidos estes autos que tratam de atos de concessão de reforma emitidos pelo Comando do Exército;
ACORDAM os Ministros do Tribunal de Contas da União, reunidos em Sessão da 1ª Câmara, nos termos dos arts. 71, inciso III, da Constituição Federal, 1º, inciso V, e 39, inciso II, da Lei 8.443/1992 e 260, § 1º, do RITCU e ante as razões expostas pelo Relator, em:
9.1. considerar legal e conceder o registro ao ato de concessão de reforma emitido em favor de  Benedito Natalino de Jesus (XXX.626.901-XX) ;
9.2. considerar ilegais e recusar registro aos atos de concessão de reforma emitidos em favor de e Edward Meireles de Camargo (XXX.549.441-XX) e Tibúrcio Ramirez (XXX.228.411-XX) ;
9.2.1. dispensar a devolução dos valores indevidamente recebidos até a data da ciência pelo Comando do Exército, do presente acórdão, com base no Enunciado 106 da Súmula da Jurisprudência do TCU;
9.2.2. determinar ao Comando do Exército que:
9.2.2.1. faça cessar os pagamentos decorrentes dos atos impugnados, comunicando ao TCU, no prazo de 15 dias, as providências adotadas, nos termos do art. 262, caput, do Regimento Interno do TCU, do art. 8º, caput, da Resolução-TCU 206/2007 e do art. 19, caput, da Instrução Normativa-TCU 78/2018;
9.2.2.2. informe aos interessados cujos atos foram apreciados pela ilegalidade que, no caso de não provimento de recursos eventualmente interpostos, deverão ser repostos os valores recebidos após a ciência deste acórdão pelo Comando do Exército;
9.2.2.3. comunique imediatamente aos interessados o teor da presente deliberação, encaminhando ao TCU, no prazo de 30 dias, comprovante das respectivas datas de ciência, nos termos do art. 4º, § 3º, da Resolução-TCU 170/2004.

Atos de concessão de reforma emitidos pelo Comando do Exército. Apreciação para fins de registro.

Primeira Câmara

Comando do Exército.

3. Interessados: Benedito Natalino de Jesus (XXX.626.901-XX); Edward Meireles de Camargo (XXX.549.441-XX); Tibúrcio Ramirez (XXX.228.411-XX).

13.1. Ministros presentes: Walton Alencar Rodrigues (Presidente) e Vital do Rêgo (Relator).
13.2. Ministros-Substitutos convocados: Marcos Bemquerer Costa e André Luís de Carvalho.
13.3. Ministro-Substituto presente: Weder de Oliveira.

VITAL DO RÊGO

Adoto como relatório, com os devidos ajustes de forma, o parecer emitido no âmbito do Ministério Público junto ao TCU (peça 8) , a seguir transcrito:
Trata-se de processo consolidado com três atos de reformas deferidas pelo Ministério da Defesa/Comando do Exército, com pareceres pela legalidade emitidos pelo controle interno e pela Secretaria de Fiscalização de Pessoal – Sefip.
Os atos de Tiburcio Ramirez (peça 3) e de Edward Meireles de Camargo (peça 4) foram editados para alterar as reformas dos interessados, concedendo-lhes promoções de grau hierárquico superior, em face de condição de invalidez adquirida após as reformas, com base no seguinte fundamento legal:
REF-13 - Lei nº 6.880/80, art. 104, inciso II, c/c art. 106, inciso II c/c art. 108, inciso V c/c art. 109 e art. 110, § 1º e § 2º - Reforma ex offício por ter sido julgado incapaz, definitivamente, para o serviço ativo das Forças Armadas, e com invalidez permanente por motivo de tuberculose ativa, alienação mental, esclerose múltipla, neoplasia maligna, cegueira, lepra, paralisia irreversível e incapacitante, cardiopatia grave, mal de Parkinson, pênfigo, espondiloartrose anquilosante, nefropatia grave e outras moléstias que a lei indicar com base nas conclusões da medicina especializada, com qualquer tempo de serviço. Por ter sido considerado inválido, faz jus ao grau hierárquico imediato, inclusive considerando-se os graus hierárquicos dispostos no § 2º, do art. 110, da Lei nº 6.880/80.
O dispositivo legal utilizado para as promoções é o art. 110 da Lei 6.880/1980 que, em sua redação original, dispunha o seguinte:
Art. 110. O militar da ativa julgado incapaz definitivamente por um dos motivos constantes dos itens I e II do artigo 108 será reformado com remuneração calculada com base no soldo correspondente ao grau hierárquico imediato ao que possuir na ativa.
§ 1º Aplica-se o disposto neste artigo aos casos previstos nos itens III, IV e V do artigo 108, quando, verificada a incapacidade definitiva, for o militar considerado inválido, isto é, impossibilitado total e permanentemente para qualquer trabalho.
Posteriormente, o art. 1º da Lei 7.580/1986, ao conferir nova redação ao art. 110 da Lei 6.880/1980, incluiu, para efeito do benefício, os militares que se encontravam na reserva remunerada, in verbis:
Art. 1º O caput do art. 110 da Lei nº 6.880, de 9 de dezembro de 1980, que dispõe sobre o Estatuto dos Militares, passa a vigorar com a seguinte redação:
Art. 110. O militar da ativa ou da reserva remunerada, julgado incapaz definitivamente por um dos motivos constantes dos incisos I e II do art. 108, será reformado com a remuneração calculada com base no soldo correspondente ao grau hierárquico imediato ao que possuir ou que possuía na ativa, respectivamente.
 (...) 
O art. 2º da Lei 7.580/1986 estendeu o benefício aos militares que, na data de vigência desse diploma legal – 30/12/1986, encontravam-se na reserva remunerada e foram reformados por incapacidade definitiva, em decorrência dos motivos especificados nos incisos I e II do art. 108 da Lei 6.880/1980, em destaque:
Art. 108. A incapacidade definitiva pode sobrevir em consequência de:
I - ferimento recebido em campanha ou na manutenção da ordem pública;
II - enfermidade contraída em campanha ou na manutenção da ordem pública, ou enfermidade cuja causa eficiente decorra de uma dessas situações;
III - acidente em serviço;
IV - doença, moléstia ou enfermidade adquirida em tempo de paz, com relação de causa e efeito a condições inerentes ao serviço;
V - tuberculose ativa, alienação mental, neoplasia maligna, cegueira, lepra, paralisia irreversível e incapacitante, cardiopatia grave, mal de Parkinson, pênfigo, espondiloartrose anquilosante, nefropatia grave e outras moléstias que a lei indicar com base nas conclusões da medicina especializada; e
V - tuberculose ativa, alienação mental, esclerose múltipla, neoplasia maligna, cegueira, lepra, paralisia irreversível e incapacitante, cardiopatia grave, mal de Parkinson, pênfigo, espondiloartrose anquilosante, nefropatia grave e outras moléstias que a lei indicar com base nas conclusões da medicina especializada; e (Redação dada pela Lei nº 12.670, de 2012) 
VI - acidente ou doença, moléstia ou enfermidade, sem relação de causa e efeito com o serviço.
Em suma, o disposto no art. 110 da Lei 6.880/1980, com a redação que lhe foi conferida pela Lei 7.580/1986, alcança os militares:
da ativa;
da reserva remunerada;
 (...) 
De acordo com as informações constantes das fichas Sisac, Tiburcio Ramirez foi reformado, inicialmente, por idade e Edward Meireles de Camargo, por invalidez, pelos motivos especificados no inciso VI do art. 108 da Lei 6.880/1980.
Conclui-se, portanto, que as alterações das concessões dos interessados não merecem prosperar, por ausência de norma que autorize as promoções concedidas.
Nessa linha de entendimento, o Tribunal de Contas da União, na Sessão de 18/9/2019, prolatou o Acórdão 2225/2019-TCU-Plenário, cujo sumário dispõe:
SUMÁRIO: ATOS DE REFORMA. ALTERAÇÃO DE UMA DAS CONCESSÕES PARA ELEVAÇÃO, EM UM GRAU HIERÁRQUICO, DO POSTO SOBRE O QUAL CALCULADOS OS PROVENTOS DO INATIVO, EM FACE DA SUPERVENIÊNCIA DE INVALIDEZ PERMANENTE DECORRENTE DE DOENÇA ESPECIFICADA EM LEI. MILITAR ANTERIORMENTE REFORMADO COM PROVENTOS JÁ CALCULADOS SOBRE O POSTO HIERÁRQUICO SUPERIOR, POR TEMPO DE SERVIÇO. AUSÊNCIA DE PREVISÃO LEGAL PARA EXTENSÃO DA VANTAGEM ESTABELECIDA NO ART. 110 DA LEI 6.880/1980 A MILITARES JÁ REFORMADOS, BEM COMO PARA O ACRÉSCIMO DE DOIS POSTOS NO CÁLCULO DOS PROVENTOS. NEGATIVA DE REGISTRO. DETERMINAÇÕES. LEGALIDADE E REGISTRO DAS DEMAIS CONCESSÕES.
Em seu item 9.5, este Tribunal decidiu modular os efeitos do decisum, nos seguintes termos:
9.5. em atenção aos princípios da segurança jurídica e da boa-fé, aplicar o entendimento constante do voto que fundamentou o acórdão proferido pelo STJ no REsp 1.340.075/CE, relativo aos destinatários do benefício do art. 110, § 1º, da Lei 6.880/1980, aos atos concessórios a serem apreciados por este TCU a partir da data de prolação deste acórdão;
Os dois atos em análise ingressaram neste Tribunal em 2019, de modo que podem ser apreciados sem a necessidade de prévia oitiva dos militares, de acordo com o entendimento firmado pelo TCU, no âmbito do Acórdão 587/2011-TCU-Plenário.
Ante o exposto, o Ministério Público de Contas manifesta-se pela ilegalidade dos atos de alteração das reformas de Tiburcio Ramirez e de Edward Meireles de Camargo e aquiesce à proposição da unidade técnica, quanto à reforma inicial de Benedito Natalino de Jesus.
Eis o Relatório.

não há.

Procurador Júlio Marcelo de Oliveira.

REFORMA. ALTERAÇÃO PARA ELEVAÇÃO, EM UM GRAU HIERÁRQUICO, DO POSTO/GRADUAÇÃO SOBRE O QUAL CALCULADOS OS PROVENTOS DO INATIVO, EM FACE DA SUPERVENIÊNCIA DE INVALIDEZ PERMANENTE DECORRENTE DE DOENÇA ESPECIFICADA EM LEI. AUSÊNCIA DE PREVISÃO LEGAL PARA EXTENSÃO DA VANTAGEM ESTABELECIDA NO ART. 110 DA LEI 6.880/1980 A MILITARES JÁ REFORMADOS, BEM COMO PARA O ACRÉSCIMO DE DOIS OU MAIS POSTOS/GRADUAÇÃO NO CÁLCULO DOS PROVENTOS. NEGATIVA DE REGISTRO DE DOIS ATOS. DETERMINAÇÕES. LEGALIDADE DE UMA CONCESSÃO.

REFORMA (REFO)

Secretaria de Fiscalização de Pessoal (Sefip).

Trata-se de atos de concessão de reforma, emitidos pelo Comando do Exército em favor dos ex-militares Benedito Natalino de Jesus (inicial) , Edward Meireles de Camargo (alteração) e Tibúrcio Ramirez (alteração) .
A Sefip, na instrução de peça 6, propõe considerar legais as concessões. O Ministério Público junto ao TCU, entretanto, dissentiu em parte das conclusões da Sefip. Para o MPTCU, as concessões de reforma emitidas em favor de Edward Meireles de Camargo e Tiburcio Ramirez não podem receber a chancela da legalidade. 
Isso, porque, segundo o MPTCU, os atos em questão foram editados para alterar as reformas dos interessados, concedendo-lhes promoções de grau hierárquico superior, em face de condição de invalidez adquirida após as reformas, sem amparo em norma legal.  
-II-
Registro minha concordância integral com a proposta formulada pelo MPTCU, razão pela qual acolho o parecer de peça 15 como minhas razões de decidir por seus próprios fundamentos, valendo-me, para tanto, da técnica da motivação per relationem, nos termos do art. 2º, § 3º, do Decreto 9.830, de 10 de junho de 2019, sem prejuízo de tecer os comentários a seguir.
4.1.	Verifico que o ato inicial de reforma emitido em favor de Edward Meireles de Camargo foi inicialmente cadastrado em 2014 (ato Sisac 10003371-07-2014-000372-6) em razão do desligamento das FFAA ter se dado efetivamente em 3/8/2013. Vale dizer que a reforma em questão se deu com fundamento em decisão judicial proferida nos autos do Processo 0005343-78.1992.403.6000, que tramitou na 4ª vara federal da Seção Judiciária de Campo Grande – MS e foi enquadrada no art. 108, inciso VI da Lei 6.880/1980, dispositivo que não ampara a reforma na graduação imediatamente posterior. 
4.2.	Portanto, por meio do ato em epígrafe, que narra doença adquirida pelo interessado após a reforma, pretende-se melhorar os proventos do interessado sem que exista previsão legal para esta melhoria. Aplica-se, ao caso, o entendimento consolidado no Acórdão 2225/2019-TCU-Plenário uma vez que o ex-militar já se encontrava reformado por ocasião da emissão do ato de alteração em questão.
Quanto ao ato emitido em favor de Tiburcio Ramirez, assiste razão ao MPTCU. Verifico que o então soldado, nascido em 14/4/1938, ingressou nas FFAA em 20/6/1958 tendo passado para a reserva remunerada, com a remuneração da graduação posterior (cabo) , a partir de 29/12/1978. Em 14/4/1994, o ex-militar foi reformado em razão de impedimento de idade. O ato inicial de reforma (10003371-07-2001-002417-3) foi apreciado pela legalidade por esta Corte de Contas nos autos do TC Processo 015.878/2002-0 (Acórdão 1369/2003-TCU-Primeira Câmara, julgado na sessão de 1/7/2003) . 
5.1.	Observo que na ocasião da passagem para a reserva e também no momento da reforma, estava vigente a redação original do art. 50, § 1º, alínea “c” da Lei 6.880/1980 que assim dispunha:
Art. 50. São direitos dos militares:
 (...) 
II - a percepção de remuneração correspondente ao grau hierárquico superior ou melhoria da mesma quando, ao ser transferido para a inatividade, contar mais de 30 (trinta) anos de serviço;
 (...) 
§ 1º A percepção da remuneração correspondente ao grau hierárquico superior ou melhoria da mesma, a que se refere o item II deste artigo, obedecerá às seguintes condições:
 (...) 
c) as demais praças que contém mais de 30 (trinta) anos de serviço, ao serem transferidas para a inatividade, terão os proventos calculados sobre o soldo correspondente à graduação imediatamente superior.    
5.2.	Portanto, no caso do ex-militar Tiburcio Ramirez, a passagem para a reserva e depois a reforma, já se deu com a remuneração de uma graduação acima, consoante previsão legal existente à época.
5.3.	Verifico que o ato de alteração em análise (peça 3, p. 6-7) contempla em anexo o diagnóstico dado pela junta médica, datado de 1/8/2018 no qual se atesta:
Catarata senil (olho esquerdo) . Degeneração da mácula e do polo posterior (olho esquerdo) . Glaucoma (ambos os olhos) . Atrofia óptica (ambos os olhos) cegueira, ambos os olhos (perda visual grau IV em ambos os olhos. EVB zero em ambos os olhos) .
5.4.	A despeito do novo enquadramento da junta médica apontar para o já citado inciso V do art. 108 da Lei 6.880/1980, entendo que, no caso concreto, tal diagnóstico é extemporâneo e inócuo porque os militares, a partir do momento em que são reformados por idade, já se tornam, na prática, incapacitados para o serviço militar eis que, juridicamente, não podem mais ser convocados para o serviço ativo. 
5.5.	In casu, ainda que o diagnóstico atual se enquadre no dispositivo mencionado, não poderia gerar efeito financeiro porque o interessado já havia sido reformado por idade em 14/4/1994 e desde lá já recebe remuneração uma graduação acima da que ocupava na ativa. Não incide, portanto, o art. 110, § 1º da Lei 6.880/1980 eis que tal dispositivo só é aplicável a militares que ainda estejam na reserva eis que, nessa condição, em tese, poderiam ser convocados extraordinariamente para o serviço ativo.
5.6.	Portanto, no caso do Sr. Tiburcio Ramirez, também se aplica o entendimento consolidado no Acórdão 2225/2019-TCU-Plenário, já que não haveria previsão legal para que o referido ex-militar, já beneficiado com a remuneração de uma graduação acima da que ocupava na ativa, recebesse nova vantagem em decorrência do que prescreve o art. 110, § 1º da Lei 6.880/1980. Ilegal, portanto, o ato de concessão de reforma emitido em favor de Tiburcio Ramirez.
Quanto ao ato de reforma emitido em favor de Benedito Natalino de Jesus, acolho os pareceres precedentes no sentido de considerar legal tal concessão.
Por fim, vale mencionar que os atos em questão foram disponibilizados ao TCU em 2019, não sendo necessário realizar oitiva prévia dos interessados cujos atos não reúnem condições para receber a chancela da legalidade, em consonância com o entendimento firmado pelo TCU, no âmbito do Acórdão 587/2011-TCU-Plenário. 
Ante o exposto, VOTO para que seja adotada a minuta de acórdão que ora trago ao exame deste Colegiado. 
TCU, Sala das Sessões Ministro Luciano Brandão Alves de Souza, em 4 de fevereiro de 2020.
Ministro VITAL DO RÊGO 
Relator